【裁判字號】    98,消債聲,295
【裁判日期】    990114
【裁判案由】    聲請免責
【裁判全文】
臺灣臺中地方法院民事裁定           98年度消債聲字第295號
聲  請  人  卯○○○○○○
債  權  人  戊○(台灣)商業銀行股份有限公司
法定代理人  辛○○
債  權  人  國泰世華商業銀行股份有限公司
法定代理人  丙○○
債  權  人  渣打國際商業銀行股份有限公司
法定代理人  癸○○
債  權  人  臺灣新光商業銀行股份有限公司
法定代理人  甲○○
債  權  人  陽信商業銀行股份有限公司
代  理  人  子○○
債  權  人  聯邦商業銀行股份有限公司
法定代理人  乙○○
債  權  人  香港商香港上海豐銀行股份有限公司
法定代理人  巳○○
債  權  人  遠東國際商業銀行股份有限公司
法定代理人  丑○○
債  權  人  玉山商業銀行股份有限公司
代  理  人  壬○○
代  理  人  庚○○
債  權  人  萬泰商業銀行股份有限公司
法定代理人  丁○○
債  權  人  安泰商業銀行股份有限公司
法定代理人  己○○
債  權  人  中國信託商業銀行股份有限公司
法定代理人  辰○○
債  權  人  永豐商業銀行股份有限公司
法定代理人  寅○○
上列當事人間因消費者債務清理條例事件，債務人聲請清算，經
本院裁定准予清算後，嗣並經裁定終止後，本院裁定如下：
    主  文
債務人卯○○○○○○不予免責。
    理  由
一、按法院為終止或終結清算程序之裁定確定後，除別有規定外
    ，應以裁定免除債務人之債務，消費者債務清理條例第一百
    三十二條定有明文。又法院裁定開始清算程序後，債務人有
    薪資、執行業務所得或其他固定收入，而普通債權人之分配
    總額低於債務人聲請清算前二年間，可處分所得扣除自己及
    依法應受其扶養者所必要生活費用之數額者，法院應為不免
    責之裁定，但債務人證明經普通債權人全體同意者，不在此
    限，復為同條例第一百三十三條所明定。另債務人有下列各
    款情形之一者，法院應為不免責之裁定，但債務人證明經普
    通債權人全體同意者，不在此限：一、於七年內曾依破產法
    或本條例規定受免責；二、隱匿、毀損應屬清算財團之財產
    ，或為其他不利於債權人之處分；三、捏造債務或承認不真
    實之債務；四、因浪費、賭博或其他投機行為，致財產顯然
    減少或負擔過重之債務，而生開始清算之原因；五、於清算
    聲請前一年內，已有清算之原因，而隱瞞其事實，使他人與
    之為交易致生損害；六、明知已有清算原因之事實，非基於
    本人之義務，而以特別利於債權人中之一人或數人為目的，
    提供擔保或消滅債務；七、隱匿、毀棄、偽造或變造帳簿或
    其他會計文件之全部或一部，致其財產之狀況不真確；八、
    故意於財產及收入狀況說明書為不實之記載，或有其他故意
    違反本條例所定義務之行為，亦為同條例第一百三十四條所
    明定。消費者債務清理條例之立法目的，在兼顧債權人、債
    務人雙方之利益，使陷於經濟上困境之消費者得以清理債務
    ，利用此兩種不同程式妥適調整債務人與債權人及其他利害
    關係人間之權利義務關係，保障債權人獲得公平受償，並謀
    求消費者經濟生活之更生機會。申言之，上開制度並非在使
    債務人恣意消費所造成之債務，轉嫁予債權人負擔；故法律
    所設債務人免責之制度，應在鼓勵勤勞誠實之債務人，而非
    縱容投機不誠實之債務人，倘債務人不思如何履行清償債務
    ，反而算計消債條例中之免責制度，自與前開立法本旨有違
    。再者，消費者依清算程式清理債務，債權人已因之蒙受相
    當損失，其程式之進行應秉持公正與誠信，如債務人對於清
    算之原因有可歸責性，或有虛偽不實、違反誠信、違反本條
    例所定義務之行卯○○○○○○為，致害及債權人之權益，
    或影響清算程式之進行，自不宜予以免責（消費者債務清理
    條例第一百三十二條立法理由參照）。
二、經查：
(一)債務人依消費者債務清理條例，聲請清算，前經本院裁定開
    始清算程式並同時終止清算程式確定在案，有本院九十八年
    度消債清松字第二七八號民事裁定在卷可稽。次以，上開九
    十八年度消債清松字第二七八號裁定確定後，經分案為九十
    八年度消債聲字第二九五號聲請免責案後，本院依消費者債
    務清理條例第一百三十六條「前三條情形，法院於裁定前應
    依職權調查，或命管理人調查以書面提出報告，並使債權人
    、債務人有陳述意見之機會。債務人對於前項調查，應協助
    之。」之規定，經通知全體無擔保債權人到院表示意見，其
    中各債權人均認債務人具有浪費、奢侈等非生活必要性之支
    出，而認法院應為不免責裁定。
(二)按本院為查明債務人有無上述不予免責之事由，查依國泰世
    華銀行股份有限公司（下稱國泰世華銀行）、臺灣新光商業
    銀行股份有限公司（下稱新光銀行）、陽信商業銀行股份有
    限公司（下稱陽信銀行）陳報聲請人之消費明細，其於民國
    九十四年四月間向中國信託商業銀行（下稱中信銀行）預借
    現金新臺幣（下同）二萬元，同年五月間各預借現金八萬元
    、二萬零六百五十元，同年六月間各預借現金六萬一千九百
    五十元、五千二百七十五元、十萬元，同年七月間預借現金
    二萬零六百五十元，九十五年二月間預借現金三萬一千零五
    十元，且於九十四年五月間向新光銀行預借現金四萬一千三
    百元。復於同年九月間向中華郵政股份有限公司埔心郵局預
    借現金三千二百二十五元，於九十五年一月間向中華郵政預
    借現金四萬一千零五十元。又向萬泰商業銀行股份有限公司
    （下稱萬泰銀行）於九十四年五月間預借現金六萬一千九百
    五十元，有國泰世華銀行、新光銀行、陽信銀行提供之消費
    明細表各一份附卷可稽。再依渣打國際商業銀行股份有限公
    司（下稱渣打銀行）陳報聲請人之消費明細，其於九十四年
    九月間共預借五萬五千元，有渣打銀行提供之消費明細一份
    在卷可參。依聲請人上開提領明細所示，其自九十四年四月
    起即開始大量預借現金，金額總計為五十四萬二千一百元。
    即自上開時點起密集且鉅額預借現金，聲請人顯有不當消費
    之情事發生，有涉奢侈、浪費、非屬通常生活所需之開銷或
    有其他不當之情事。依此聲請人之消費已然逾越其所得負擔
    之能力，且逾越一般人生活之水準，而達浪費之程度。抗告
    人密集之高額預借，衡情顯非必要之通常生活費用，並以逾
    其可得支配之個人所得。
(三)復依聯邦商業銀行股份有限公司（下稱聯邦銀行）、渣打銀
    行陳報聲請人之消費明細，其於九十一年十二月間在金殿寶
    石銀樓有限公司消費一萬五千元，於九十二年三月間在寶貝
    世界消費一千零三十二元，於同年七月、十月間在華歌爾優
    誠專賣店各消費五千八百八十元、二千二百八十元，於九十
    三年三月間在加賀日本料理店消費三千零八十九元，於同年
    九月間在野牛谷服飾專門店消費一千九百元，於同年十月間
    在聯強電信聯盟消費八千元，於同年十二月間在巨雅服飾店
    消費九千五百元，於九十四年一月間在阿瘦皮鞋、華歌爾優
    誠專賣店、G－2000、燦坤實業股份有限公司各消費五千三
    百五十元、二萬六千五百元、七千一百七十元、七千八百六
    十六元，有聯邦銀行、渣打銀行提供之消費明細各一份附卷
    可陳。再依聯邦銀行、戊○（台灣）商業銀行股份有限公司
    （下稱戊○銀行）陳報聲請人於九十三年十月間在薇風休閒
    旅館消費一千一百元，於九十四年二月間在夏威夷ＭＯＴＥ
    Ｌ消費八百八十元，同年十二月間在蜜雪兒汽車旅館消費二
    千一百八十元，於九十五年二月間在香奈兒休閒旅館消費二
    千四百八十元，有聯邦銀行、戊○銀行提供之信用卡月結單
    一份附卷可證。職是，聲請人於上開時間在百貨精品店、汽
    車旅館及電子公司從事高額消費，在其負債累累且需負擔家
    計之情況下，仍恣意為奢侈、浪費之非理性且非必要性消費
    ，亦不合於一般家庭之消費模式。自難認定前開消費行為非
    屬浪費等不當行為，而係必要之生活費用之支出。
(四)再依陽信銀行陳報其於九十四年四月間受聲請人委託代償對
    華僑銀行、玉山商業銀行股份有限公司（下稱玉山銀行）、
    中華彰化之債務，各為一萬八千元、五萬六千元、四萬七千
    元，有陽信銀行陳報聲請人預借及消費明細一份在卷可證。
    如是，抗告人已然透過債權人陽信銀行代償債務，表示其本
    身負擔能力有限，嗣後卻仍向其他債權人預借現金，而負擔
    過重之債務，核與消費者債務清理條例第一百三十四條第四
    款所稱之浪費、賭博或其他投機行為，致財產顯然減少或負
    擔過重之債務等不免責事由相當。
三、綜上所述，抗告人之大量預借現金及信用貸款之消費，均非
    生活必要之支出，其消費已然逾越其所得負擔之能力，而屬
    奢侈、浪費或其他投機行為之性質，對於清算之原因有可歸
    責性，顯屬消費者債務清理條例第一百三十四條第四款所稱
    「浪費、賭博或其他投機行為，致財產顯然減少或負擔過重
    之債務」等情形，自應不予免責，爰依法裁定如主文。
中    華    民    國    99    年    1     月    14    日
                            民事庭法官  張升星
上為正本係照原本作成。
如不服本裁定，應於裁定送達後10日內，以書狀向本院提出抗告
，並繳納抗告費新臺幣1千元。
中    華    民    國    99    年    1     月    14    日
                            書  記  官  顏督訓

司法院資訊處製作；財團法人民間司法改革基金會備份。
